臺灣臺中地方法院民事判決　九十年度訴字第一八六三號
　　原　　　告　台中縣政府
　　法定代理人　庚○○
　　原　　　告　台中縣警察局
　　法定代理人　己○○
　　訴訟代理人　戊○○
　　　　　　　　丙○○
　　被　　　告　丁　○
　　　　　　　　乙○○
　　　　　　　　甲○○
右當事人間請求返還房屋等事件，本院判決如左：
    主    文
被告丁○應將坐落臺中縣豐原市○○段七七四、七七五地號土地上如附圖一所示Ａ部
分面積０‧０一０二０六公頃、Ｃ部分０‧０００七五七公頃，建號同段五六五號內
，門牌號碼台中縣豐原市○○路二二三巷三號房屋遷讓交還原告台中縣政府。
被告乙○○應將坐落臺中縣豐原市○○段七七四地號土地上如附圖一所示Ｂ部分面積
０‧００四三０三公頃、門牌號碼台中縣豐原市○○路二二三巷九號房屋遷讓交還原
告台中縣警察局。
被告甲○○應將坐落台中縣大里市○里段三二五地號土地上如附圖二所示Ｂ部分面積
０‧００三九公頃之地上建物拆除，將土地交還原告台中縣政府。
訴訟費用由被告丁○負擔百分之一，被告乙○○負擔百分之四，餘由被告甲○○負擔
。
本判決第一項原告台中縣政府勝訴部分，於原告台中縣政府以新台幣參仟伍佰元為被
告丁○供擔保後，得假執行。但被告丁○如於假執行程序實施前，以新台幣壹萬零伍
佰元為原告台中縣政府供擔保，得免為假執行。
本判決第二項原告台中縣警察局勝訴部分，於原告台中縣警察局以新台幣玖仟玖佰元
為被告乙○○供擔保後，得假執行。
本判決第三項原告台中縣政府勝訴部分，於原告台中縣政府以新台幣貳拾壹萬參仟元
為被告甲○○供擔保後，得假執行。但被告甲○○如於假執行程序實施前，以新台幣
陸拾肆萬壹仟參佰伍拾伍元為原告台中縣政府供擔保，得免為假執行。
    事    實
甲、原告方面：
  壹、聲明：除供擔保金額外，如主文所示。
  貳、陳述：
    一、緣坐落臺中縣豐原市○○段七七四、七七五地號土地上之建號五六五號，門
        牌號碼台中縣豐原市○○路十號建物共有六戶，其中一戶門牌號碼為台中縣
        豐原市○○路十之一號建物，現已改編為同市○○路二二三巷三號。該建物
        所有權人為台中縣，管理權人為台中縣政府。被告丁○之父即訴外人張之清
        生前於民國六十一年八月間調任台中縣警察局巡官職務時，獲配同市○○路
        二二三巷三號房屋宿舍，其並於宿舍後方加建以供餐廳、臥室、浴室、廚房
        、儲藏室等使用，惟加建部分建物係緊密結合於宿舍後方，且無獨立出入之
        門戶，係附合於宿舍之重要成分，而非另一獨立之定著物，上開宿舍及加建
        部分建物，即如附圖一所示Ａ部分面積０‧０一０二０六公頃、Ｃ部分０‧
        ０００七五七公頃之建物，嗣於六十三年八月一日調離台中縣警察局至基隆
        市警察局他就後，其使用系爭房屋宿舍之目的業已完畢，依行政院頒之事務
        管理規則第二百四十九條第二、三項規定，應在調職後三個月內遷出，惟仍
        占用不遷，直至八十六年六月間死亡後，改由被告丁○無權占有迄今。原告
        台中縣政府爰依民法第七百六十七條規定之所有物返還請求權，請求判決如
        主文第一項所示。
    二、又坐落臺中縣豐原市○○段七七四土地上如附圖一所示Ｂ部分面積０‧００
        四三０三公頃、門牌號碼台中縣豐原市○○路二二三巷九號房屋，係台中縣
        警察局所管有，被告乙○○任職台中縣警察局期間，因任職關係於六十年間
        獲配系爭宿舍，嗣於七十二年七月間退休後，被告乙○○未依前開事務管理
        規則規定，於三個月內遷出，查本件使用借貸之使用目的業已完畢，被告乙
        ○○仍無權占有迄今。原告台中縣警察局爰依民法第七百六十七條規定之所
        有物返還請求權及借用物返還請求權，請求擇一判決如主文第二項所示。
    三、坐落台中縣大里市○里段三二五地號土地係中華民國所有，管理人為原告台
        中縣政府，被告甲○○原係原告台中縣警察局工友，未經原告同意，於該土
        地如附圖二所示Ｂ部分面積０‧００三九公頃之土地上興建門牌號碼台中縣
        大里市○○路三巷一號之一層樓磚造瓦頂部分石棉瓦頂房屋一間。原告台中
        縣政府爰依民法第七百六十七條規定之所有物返還請求權，請求被告甲○○
        將系爭房屋拆除將土地交還原告台中縣政府，判決如主文第三項所示。
    四、否認台中縣警察局霧峰分局大里分駐所所長曾同意被告甲○○建屋，否認原
        告曾同意其建屋，被告甲○○係無權占有，不同意補償。
  參、證據：提出土地登記謄本三件、建物登記謄本一件、房屋稅籍證明書五件、戶
      籍謄本三件、公務人員動態記錄卡一件、人事資料副卡一件、台中縣豐原市○
      ○路二二三巷三號房屋會勘紀錄及照片七張、大里市○○路三巷一號房屋照片
      十六張、眷舍總清查清冊、地籍圖謄本、門牌改編證明書各一件；並聲請履勘
      及測量現場。
乙、被告丁○方面：未於最後一次言詞辯論期日到場，其前次到場所為聲明及陳述：
  壹、聲明：駁回原告之訴及假執行之聲請；如受不利之判決，願供擔保請准宣告免
      為假執行。
  貳、陳述：系爭房屋內物品係被告丁○所有，願意搬遷，但必須等一段時間安排整
      修新的住處。
丙、被告李玉英方面：未於言詞辯論期日到場，亦未提出準備書狀作何聲明或陳述。
丁、被告甲○○方面：
  壹、聲明：駁回原告之訴及假執行之聲請；如受不利之判決，願供擔保請准宣告免
      為假執行。
  貳、陳述：
    一、因被告甲○○擔任工友未分配宿舍，台中縣警察局霧峰分局大里分駐所所長
        遂同意提供公地讓被告甲○○自行出資搭蓋系爭房屋居住，且取消每月之房
        租津貼四百元，所長已去世，附近居民均知道。不知分駐所所長有無向上簽
        報。
    二、被告甲○○興建該房屋，且數度整修，花費數十萬元，原告如欲拆除房屋，
        應補償被告甲○○。
  參、證據：提出證明書一件，並聲請訊問證人楊祥發。
    理    由
壹、程序方面：
一、查本件原告台中縣政府之法定代理人於訴訟中變更為庚○○，業據原告法定代理
    人聲明承受訴訟，於法即無不合，合先敘明。
二、按被告於訴之變更或追加無異議，而為本案之言詞辯論者，視為同意變更或追加
    ，民事訴訟法第二百五十五條第二項定有明文。查原告起訴時訴之聲明第三項為
    「被告甲○○應自門牌號碼台中縣大里市○○路三巷一號房屋遷讓交還原告台中
    縣警察局」，嗣原告台中縣警察局撤回上開訴訟，改由原告台中縣政府追加起訴
    請求「被告甲○○應將坐落台中縣大里市○里段三二五地號土地上如附圖二所示
    Ｂ部分面積０‧００三九公頃之地上建物拆除，將土地交還原告台中縣政府」，
    被告甲○○對上開訴之撤回及追加並無異議而就追加之訴為本案之言詞辯論，依
    法視為同意原告訴之追加，併此敘明。
三、本件被告丁○未於最後一次言詞辯論期日到場、乙○○未於言詞辯論期日到場，
    核無民事訴訟法第三百八十六條各款所列情形，爰依原告之聲請，由其一造辯論
    而為判決。
貳、實體方面：
一、原告主張：（一）坐落臺中縣豐原市○○段七七四、七七五地號土地上之建號五
    六五號，門牌號碼台中縣豐原市○○路十號建物共有六戶，其中一戶門牌號碼為
    台中縣豐原市○○路十之一號建物，現已改編為同市○○路二二三巷三號。該建
    物所有權人為台中縣，管理權人為台中縣政府。被告丁○之父即訴外人張之清生
    前於民國六十一年八月間調任台中縣警察局巡官職務時，獲配系爭房屋宿舍，其
    並於宿舍後方加建以供餐廳、臥室、浴室、廚房、儲藏室等使用，惟加建部分建
    物係緊密結合於宿舍後方，且無獨立出入之門戶，係附合於宿舍之重要成分，而
    非另一獨立之定著物，上開宿舍及加建部分建物，即如附圖一所示Ａ部分面積０
    ‧０一０二０六公頃、Ｃ部分０‧０００七五七公頃之建物，嗣於六十三年八月
    一日調離台中縣警察局至基隆市警察局他就後，其使用系爭房屋宿舍之目的業已
    完畢，依行政院頒之事務管理規則第二百四十九條第二、三項規定，應在調職後
    三個月內遷出，惟仍占用不遷，直至八十六年六月間死亡後，改由被告丁○無權
    占有迄今；（二）又坐落臺中縣豐原市○○段七七四土地上如附圖一所示Ｂ部分
    面積０‧００四三０三公頃、門牌號碼台中縣豐原市○○路二二三巷九號房屋，
    係台中縣警察局所管有，被告乙○○任職台中縣警察局期間，因任職關係於六十
    年間獲配系爭宿舍，嗣於七十二年七月間退休後，被告乙○○未依前開事務管理
    規則規定，於三個月內遷出，查本件使用借貸之使用目的業已完畢，被告乙○○
    仍無權占有迄今；（三）坐落台中縣大里市○里段三二五地號土地係中華民國所
    有，管理人為原告台中縣政府，被告甲○○原係原告台中縣警察局工友，於該土
    地如附圖二所示Ｂ部分面積０‧００三九公頃之土地上興建門牌號碼台中縣大里
    市○○路三巷一號之一層樓磚造瓦頂部分石棉瓦頂房屋一間等事實，業據原告提
    出土地登記謄本三件、建物登記謄本一件、房屋稅籍證明書五件、戶籍謄本三件
    、公務人員動態記錄卡一件、人事資料副卡一件、台中縣豐原市○○路二二三巷
    三號房屋會勘紀錄及照片七張、門牌改編證明書一件、大里市○○路三巷一號房
    屋照片十六張、眷舍總清查清冊、地籍圖謄本各一件等為證，又上開三間房屋坐
    落位置及面積如原告之主張，且門牌號碼台中縣豐原市○○路二二三巷三號、九
    號房屋內分別仍置有被告丁○、乙○○之物品而占用中等情，亦經本院會同台中
    縣豐原、大里地政事務所測量員現場履勘及測量屬實，有本院勘驗筆錄二件及台
    中縣豐原、大里地政事務所測量成果圖各一件附卷可稽，且為被告丁○、甲○○
    所不爭執，被告乙○○則未到場或提出書狀爭執，是原告上開主張可信為真正。
二、次查原告台中縣政府主張被告甲○○在台中縣大里市○里段三二五地號土地上如
    附圖二所示Ｂ部分面積０‧００三九公頃之土地上興建門牌號碼台中縣大里市○
    ○路三巷一號之一層樓磚造瓦頂部分石棉瓦頂房屋一間，無權占有系爭土地，被
    告甲○○則否認其為無權占有，抗辯其已得台中縣警察局霧峰分局大里分駐所所
    長之同意云云。原告台中縣政府除否認被告甲○○曾得原告之同意，亦否認上開
    分駐所所長有同意之事實。經查證人即居住大里市○○路三巷三號房屋之楊祥發
    固證稱大里分駐所所長周慶瑞也住該處附近，如果不同意，甲○○不可能蓋房子
    ，但不知道他們有無約定土地借用期限或其他約定等語，惟查台中縣大里市○里
    段三二五地號土地係中華民國所有，管理者為台中縣政府，已為被告甲○○所不
    爭執，則有權同意被告甲○○使用系爭土地建屋之人係台中縣政府，至於台中縣
    警察局霧峰分局大里分駐所所長並無同意之權限，是縱被告甲○○所辯該所長曾
    同意其建屋一事屬實，亦不能認為其占用系爭土地建屋已有合法之權源，是其抗
    辯為有權占有，即屬無據；又被告甲○○抗辯：如欲拆屋，原告應予補償云云，
    業據原告台中縣政府當庭拒絕，且該被告亦未提出其有何請求補償之法律依據，
    是其此部分抗辯，亦不足採。是原告台中縣政府主張被告甲○○無權占有一節，
    可信為實在。
三、按所有人對於無權占有或侵奪其所有物者，得請求返還之。對於妨害其所有權者
    ，得請求除去之。有妨害其所有權之虞者，得請求防止之。借用人應於契約所定
    期限屆滿時，返還借用物；未定期限者，應於依借貸之目的使用完畢時返還之。
    但經過相當時期，可推定借用人已使用完畢者，貸與人亦得為返還之請求。民法
    第七百六十七條、第四百七十條第一項分別定有明文。本件被告丁○之父張之清
    借用門牌號碼台中縣豐原市○○路二二三巷三號房屋，及被告乙○○借用門牌號
    碼台中縣豐原市○○路二二三巷九號房屋，固未定期限，惟係因任職關係而借用
    ，渠等既均已離職，且依行政院頒之事務管理規則第二百四十九條第二、三項規
    定，應在調職後三個月內遷出，是渠等依其借貸目的已使用完畢，即已無合法占
    用之權源，依法均應返還之，張之清死亡後，其子被告丁○繼續占用前開三號房
    屋及被告乙○○繼續占用系爭九號房屋均無正當權源，是原告台中縣政府、台中
    縣警察局均依所有物返還請求權分別訴請被告丁○、乙○○遷讓交還系爭房屋，
    均有理由。又被告甲○○占用坐落台中縣大里市○里段三二五地號土地，興建門
    牌號碼台中縣大里市○○路三巷一號之一層樓磚造瓦頂部分石棉瓦頂房屋一間，
    並無正當之權源，是原告台中縣政府，本於國有土地管理人權能行使所有物返還
    請求權，訴請被告甲○○拆除上開房屋，返還占用之土地，自屬有據。
四、從而，原告台中縣政府依所有物返還請求權訴請被告丁○交還房屋，被告甲○○
    被告拆屋還地，請求判決如主文第一、三項所示，為有理由。原告台中縣警察局
    依所有物返還請求權訴請被告乙○○交還房屋，請求判決如主文第二項所示，亦
    有理由，應予准許。原告台中縣警察局係依所有物返還請求權及借用物返還請求
    權請求法院擇一為原告勝訴之判決，是關於其依借用物返還請求權訴請被告乙○
    ○遷讓交還房屋部分，本院即無庸再予審酌，併此敘明。
五、原告台中縣府、台中縣警察局及被告丁○、甲○○均陳明願供擔保請為宣告假執
    行或免為假執行，經核均與規定相符，爰分別酌定相當之擔保金額予以宣告。
六、據上論結，本件原告之訴為有理由，依民事訴訟法第三百八十五條第一項前段、
    第七十八條、第八十五條第一項但書、第三百九十條第二項、第三百九十二條，
    判決如主文。
中　　　華　　　民　　　國　　九十一　　年　　　二　　　月　　二十　　　日
                                    臺灣臺中地方法院民事第三庭
~B法　　　官　張瑞蘭
右為正本係照原本作成
如不服本判決，應於判決送達後二十日內，向本院提出上訴狀。
中　　　華　　　民　　　國　　九十一　　年　　　二　　　月　　二十　　　日
~B法院書記官
